【裁判字號】    94,保險,3
【裁判日期】    950522
【裁判案由】    給付保險費
【裁判全文】
臺灣嘉義地方法院民事判決  94年度保險字第3號
原      告  戊○○
            丁○○○
前列二人共同
訴訟代理人  張雯峰律師
            張蓁騏律師
            奚淑芳律師
被      告  富邦人壽保險股份有限公司
法定代理人  丙○○
訴訟代理人  甲○○
            乙○○
            蔡明憲
上列當事人間給付保險費事件，本院於中華民國95年5月8日言詞
辯論終結，判決如下：
    主  文
原告之訴及假執行之聲請均駁回。
訴訟費用由原告負擔。
    事  實  及  理  由
一、原告起訴主張：緣原告等為訴外人賴俊志之父母，賴俊志生
    前於民國92年4月16日投保被告公司DIY新平安保障險（下稱
    系爭保險契約），保單號碼Ｚ000000000，保險費自信用卡按
    月扣繳保費新台幣（下同）410元。嗣於93年3月8日21時40
    分，賴俊志駕駛車號Y6—3028號自小客貨車由自宅嘉義縣水
    上村1鄰正義路181號外出，在嘉義縣水上鄉○鄰○○路181
    號前道路撞上路樹，經送嘉義榮民醫院，於到院前因胸部骨
    折併內出血死亡。其後原告等於翻閱遺物時得知賴俊志有上
    開保險，並未指定受益人，且其妻洪櫻芬及其子賴聖崴又拋
    棄繼承，故應以原告等為其法定繼承人，依保險法應為受益
    人無疑，即向被告請求給付保險金，然被告卻以團體保險理
    賠聯繫通知書通知原告等，以被保險人係酒後駕車，血液中
    所含酒精成分超過道路交通法定規定標準，屬本契約條款中
    之除外責任為由拒絕給付原告。然查賴俊志並無酗酒之惡習
    ，被告主張賴俊志酒後駕車實屬無理。又按當事人主張有利
    於己之事實者，就其事實有舉證之責任，民事訴訟法第277
    條前段定有明文。本件被保險人賴俊志係因發生保險事故而
    死亡為兩造所不爭執，則被告既辯稱其依保險契約之除外約
    定不負給付保險金之責，自應就其主張之除外事由負舉證之
    責。本件被保險人於事故發生後曾經嘉義榮民醫院抽血檢驗
    Ethanol，酒精濃度為185mg／dl之事實原告雖不爭執，惟被
    保險人賴俊志於到院時已無呼吸脈搏、無生命跡象、無光反
    應，為到院前死亡，嘉義榮民醫院所為之上開檢驗係死後檢
    體，容易因腐化產生細菌等造成酒精濃度呈現偽陽性結果，
    有台灣彰化地方法院93年度保險字第9號民事判決可資參照
    ，雖被告提出採取眼球液檢驗之結果被污染之程度較小，然
    亦未說明所謂較不受影響之程度為何？是否於運送及保存過
    程中也有受污染之可能？故被告應不能據以證明被保險人於
    發生事故時有系爭保險契約約定之除外責任等語。並聲明：
    被告應分別給付原告戊○○新台幣50萬元，原告丁○○○新
    台幣50萬元，及各自起訴狀送達之翌日至清償日止按年息百
    分之五計算之法定利息。陳明願供擔保請准宣告假執行。
二、被告則以：按身故受益人之指定係依據保險契約為之，其權
    利乃基於要保人指定所產生，權利之本質是本於契約而發生
    ，是「固有的」權利，非「繼受的」，因此受益人縱然兼為
    死亡保險契約被保險人之繼承人，於保險事故發生時，受益
    人得請求給付保險金乃本於契約而取得之權利，與因繼承權
    係本於法律規定而取得之利益顯然不同，且依保險法第112
    條規定，無論受益人拋棄繼承與否，自不影響其基於保險契
    約所生之保險金請求權。故本案身故保險金受益人指定為法
    定繼承人，依民法第1138條規定第一順位繼承人為其配偶洪
    櫻芬及其子賴聖崴二人，原告並非系爭保險契約受益人。又
    台北富邦商業銀行信用卡部於92年4月15日為本案訴外人賴
    俊志（即原告之子）向被告公司投保保險內容為一年期「信
    用卡持有人團體傷害保險」保額5,000,000元，及「傷害醫
    療保險金特約條款（甲）」保額50,000元之保險契約，緣賴
    俊志於93年3月8日因車禍導致胸部骨折併內出血身故，受益
    人洪櫻芬、賴聖崴即於93年3月29日檢附嘉義地方法院檢察
    署相驗屍體證明書及理賠申請書等文件向被告公司申請理賠
    。經向警方查證事故經過，事發當晚是賴俊志於自宅晚餐結
    束後欲自行駕駛自小貨車外出，卻於自家門口前約30公尺處
    撞上大型樹木，嗣經家屬報案求救並於晚間22時送達嘉義榮
    民醫院急救，但仍不治死亡。且向嘉義榮民醫院調閱賴俊
    志血液中的酒精濃度，其值為185mg／dl，換算為吐氣所含
    酒精成分為0.925mg／l，超出道路交通安全規則第114條第
    2款規定之標準值0.25mg／l甚多，顯見本件事故係被保險人
    賴俊志酒後駕駛自撞肇事死亡，符合系爭保險契約條款第
    12條第4款〔除外責任〕約定：「被保險人直接因下列事由
    致成死亡、殘廢或傷害時，本公司不負給付保險金的責任。
    …四、被保險人飲酒後駕車，其吐氣或血液中所含酒精成分
    超過道路交通法令規定標準者」。且依據台灣嘉義地方法院
    檢察署檢察官相驗報告書所載，經採取被保險人賴俊志眼球
    液送驗結果，由內政部警政署刑事警察局以頂空氣相層析質
    譜分析法鑑定後檢出酒精成分濃度為0.159％（W／V），再
    由眼球液酒精濃度百分比換算得出呼氣酒精濃度為0.6625mg
    ／l，因而得出本件死者賴俊志應係酒後駕駛自撞肇事死亡
    之結論。而該報告檢驗數值係抽取死者眼球液檢驗，非經由
    血液抽取，因眼球液較不受污染影響，其檢驗結果更無偽陽
    性之可能。又依台北榮民總醫院於88年8月5日回函台灣士林
    地方法院之第三點，呼氣濃度達0.5mg／l時，將影響駕駛，
    而偵訊調查筆錄內容提到被保險人賴俊志是由自家門口出發
    上街買東西，於大約離自家大門五公尺處撞上路邊樹木，由
    道路交通事故現場圖得知，該道路筆直無彎道、無障礙物、
    路面乾燥且視距良好，並無不能注意之情事，顯然是被保險
    人賴俊志酒後駕車已影響其駕駛能力所致。縱前所述，被告
    公司就有利於己之事實已盡舉證責任，至於原告對於上開警
    政署刑事警察局鑑驗結果之真實性存有疑慮，則此部分為對
    原告有利事項，自應由原告負舉證責任具體證明該次檢體或
    採驗過程已受污染之程度。又原告舉台灣彰化地方法院93年
    度保險字第9號民事判決說明被保險人酒測之檢驗過程可能
    呈現偽陽性反應，惟查該案之檢驗結果呈現不合理之酒精濃
    度大於900mg／dl，尚與本案僅185mg／dl之情況有別，不得
    比附援引，況本案檢傷時間依急診護理紀錄單所示為事故當
    日21時59分，離事故發生時間僅19分鐘，縱被保險人到院前
    死亡，身體亦不致於19分鐘內即開始腐敗，故本件車禍事故
    為被保險人酒後駕車明確，且呼氣酒精濃度已超過道路交通
    法令規定標準，實屬系爭保險契約條款中第12條第4款之除
    外事項，被告公司不負給付保險金之責等語，資為抗辯。並
    聲明：原告之訴駁回。併陳明如受不利判決，請准提供台北
    富邦商業銀行股份有限公司等額記名式可轉讓定期存單為擔
    保免為假執行。
三、原告主張其等為賴俊志之父母，賴俊志生前於92年4月16日
    投保系爭保險契約，保單號碼Ｚ000000000，保險費自信用卡
    按月扣繳保費410元。嗣賴俊志於93年3月8日21時40分，駕
    駛車號Y6—3028號自用小客貨車，由自宅嘉義縣水上村1鄰
    正義路181號外出，在嘉義縣水上村1鄰正義路181號前道路
    撞上路樹送醫不治死亡等事實，為被告所不爭執，堪信原告
    上開主張為真實。
四、經本院函詢囑託法務部法醫研究所就本件：（一）從死者（
    賴俊志）眼球液中檢驗出有酒精反應，是否代表死者生前有
    飲酒？所驗出之數額是否即為其生前飲酒之酒精濃度？（二
    ）眼球液所檢出之酒精濃度，是否會受死者屍體腐化之影響
    ？其可能性為若干？又其影響為何？又是否會受眼球液之運
    送過程及保存條件影響？其可能性若干？又其影響為何？（
    三）欲明瞭死者生前是否飲酒及其酒精濃度，採取死者眼球
    液送檢驗酒精濃度，是否為目前最可行、可信之方法？等事
    項，經法醫部法醫研究所以95年2月21日法醫理字第
    0940005082 號函附法醫所（94）醫鑑字第2117號法醫文書
    審查鑑定書答覆以：一、眼球液是人體組織中較不易受死後
    變化之影響，包括死後不容易有細菌污染之組織液。眼球液
    中之酒精濃度比血液中呈現相對穩定，且不受死後變化而能
    維持較長的穩定的時間。Coe和Sherman報導眼球液含有酒精
    濃度約為血中的1.124倍，其他學者亦有報導為1.2倍。依刑
    事警察局93年4月4日刑鑑字第0930065860號鑑驗通知書記載
    死者賴俊志眼球液測得酒精成分、濃度約為0.159﹪（W／V
    ）若以換算血中酒精濃度約略在0.142﹪（W／V），確支持
    死者生前有飲用大量酒精性飲料達酩酊醉意之程度。二、依
    法醫學在研判屍體腐敗，在腐敗發生時包括身體開始泛黑、
    浮腫時，眼球會塌陷即眼球液亦會乾扁達無法抽取之程度。
    屍體若能抽取得眼球液支持屍體尚未達腐敗、腫脹之程度。
    眼球液所檢出之酒精濃度是具有較不受屍體腐化影響之特性
    。因眼球液內細胞雜質少、養分較低，故運送過程以低溫4
    攝氏度保存運送即可。有的實驗室有建議用含有氫化鈉以抑
    制細菌污染造成發酵產生酒精，惟其在眼球液中因細菌感染
    造成足以影響酒精研判之濃度機率極低，故非為貯存之必要
    條件。三、依法醫學各著名教科書均記載採取死者眼球液送
    檢酒精濃度確為目前可信、可行之方法之一，惟實務上仍建
    議能配合血中、尿中之酒精濃度之研判，則眼球液內檢測可
    為準確研判死者生前飲用酒精飲料之依據之一。本件賴俊志
    在自宅前道路駕車發生車禍，原告賴藤週發現後立即叫救護
    車送賴俊志至醫院，經醫院抽取賴俊志血液濃度為185mg／
    dl，嗣檢察官相驗賴俊志屍體時，採取賴俊志之眼球液送驗
    結果，酒精濃度為0.159﹪（W／V），經原告賴藤週於警詢
    中陳述明確，並有嘉義榮民醫院生化報告單及內政部警政署
    刑事警察局93年4月5日刑鑑字第093065860號鑑驗通知書在
    卷足憑，並依據上開法醫文書審查鑑定書，原告主張系爭保
    險契約之被保險人賴俊志飲酒後駕車，其吐氣或血液所含酒
    精成分超過道路交通法令規定標準，該當系爭保險契約第12
    條第1項第4款之除外責任，被告不負給付保險金之責任，應
    足採信，原告雖主張：血中測得酒精成分，不能斷定是引用
    酒精飲料所致，請求再命法醫研究所提出其認定賴俊志生前
    飲用大量酒精飲料之相關依據，又請求函查內政部警政署刑
    事警察局其採取賴俊志眼球液之時間及眼球液送驗之運送及
    保存方式，惟查法醫研究所非僅就賴俊志血液中測得有酒精
    濃度而認定其於生前有大量飲用酒精飲料，尚參酌據賴俊志
    眼球液測得之酒精濃度及本件卷證以認定；又本件為檢察官
    於93年3月9日15時15分相驗時命法醫採取賴俊志眼球液送鑑
    ，並於同年3月11日即送內政部警政署刑事警察局鑑驗，而
    眼球液因受細菌感染致發酵產生酒精足以影響酒精研判之濃
    度機率極低，因而本院認原告上開所請，並無必要。另原告
    前聲請傳訊賴彥旭、李健毅2人以證明賴俊志係自外返家途
    中發生車禍等情，因原告嗣對賴俊志乃從自宅外出即發生車
    禍之事實不爭執，而認無傳訊該2人之必要。
五、綜上，本件系爭保險契約之保險事故雖已發生，然該當系爭
    契約第12條第1項第4款情形，被告不負給付保險金責任，從
    而原告依據系爭保險契約請求被告給付保險金，洵屬無據，
    不應准許，應予駁回。原告之訴既經駁回，其假執行之聲請
    失所附麗，併予駁回之。
六、本件事證已臻明確，兩造其餘攻擊防禦方法，核與本判決之
    認定無影響，爰不一一論述。
七、據上論結，本件原告之訴為無理由，爰依民事訴訟法第78條
    判決如主文。
中    華    民    國    95    年    5     月    22    日
                  民一庭法  官      劉瓊雯
以上正本證明與原本無異
如對本判決上訴須於判決送達後20日內向本院提出上訴狀
中    華    民    國    95    年    5     月    22    日
                        書記官      王立梅


司法院資訊處製作；財團法人民間司法改革基金會備份。
